---
title: "Resumen7"
author: "Valentina Paz Campos Olguín"
date: "2023-10-10"
output: html_document
---

```{r setup, include=FALSE}
knitr::opts_chunk$set(echo = TRUE)
```

## ANOVA de una vía para muestras correlacionadas

Ho: El tiempo de ejecución promedio es igual para los cuatro algoritmos.

Ha: El tiempo de ejecución promedio es diferente para al menos un algoritmo.

### Condiciones

1.  La escala con que se mide la variable dependiente tiene las propiedades de una escala de intervalos iguales.
2.  Las mediciones son independientes al interior de cada grupo.
3.  Se puede suponer que las poblaciones siguen una distribución normal.
4.  La matriz de varianzas-covarianzas es esférica. Las varianzas entre los diferentes niveles de las medidas repetidas deben ser iguales.

#### 1. Separando la variabilidad intra-grupos.

$$
SS_{wg} = SS_{sujetos} + SS_{error}
$$

-   k: cantidad de observaciones por cada sujeto

-   $\bar{x}_i$: media de las observaciones del i-ésimo sujeti

-   $\bar{x}_T$: media combinada de mediciones

$$
SS_{sujetos} = k\sum_{i=1}^{n}(\bar{x}_i - \bar{x}_T)²
$$

$$
\nu_T = n_T - 1
$$

$$
\nu_{bg} = k - 1
$$

$$
\nu_{wg} = n_T - k
$$

$$
\nu_{sujetos} = n_{sujetos} - 1
$$

$$
\nu_{error} = \nu_{wg} - \nu_{sujetos}
$$

$$
MS_{error} = \frac{SS_{error}}{\nu_{error}}
$$

```{r}
library(tidyverse)
library(ggpubr)
library(ez)

# Create the data frame.
instancia <- factor(1:6)
Quicksort <- c(23.2, 22.6, 23.4, 23.3, 21.8, 23.9)
Bubblesort <- c(31.6, 29.3, 30.7, 30.8, 29.8, 30.3)
Radixsort <- c(30.1, 28.4, 28.7, 28.3, 29.9, 29.1)
Mergesort <- c(25.0, 25.7, 25.7, 23.7, 25.5, 24.7)
datos <- data.frame(instancia, Quicksort, Bubblesort, Radixsort, Mergesort)

# Convert data frame to long format.
datos <- datos %>% pivot_longer(c("Quicksort", "Bubblesort", "Radixsort", "Mergesort"),
                                names_to = "algoritmo", values_to = "tiempo")

datos[["algoritmo"]] <- factor(datos[["algoritmo"]])

# Normality check.
g <- ggplot(datos, aes(x = "tiempo", y = "algoritmo", color = "algoritmo")) +
  geom_boxplot() +
  facet_wrap(~ algoritmo) +
  theme_minimal() +
  theme(axis.text.x = element_blank(), axis.text.y = element_blank(),
        axis.ticks.x = element_blank(), axis.ticks.y = element_blank(),
        axis.title.x = element_blank(), axis.title.y = element_blank())
print(g)

# ANOVA using aov procedure.
cat("Using ANOVA with aov\n\n")
prueba <- aov(tiempo ~ algoritmo + Error(instancia/algoritmo), data = datos)
print(summary(prueba))

# ANOVA using ezANOVA procedure.
cat("\nUsing ANOVA with ezANOVA\n\n")
prueba2 <- ezANOVA(data = datos, dv = tiempo, within = algoritmo, wid = instancia, return_aov = TRUE)
print(summary(prueba2$`ANOVA`))


cat("\nFor more information:\n")
cat("Result of Mauchly's test of sphericity:\n")
print(prueba2$`Mauchly's Test for Sphericity`)

cat("\n\nCorrection factors when sphericity is not met:\n")
cat("Sphericity condition:\n")
print(prueba2$`Sphericity Corrections`)

# Effect size graph.
#g2 <- ezPlot(data = datos, dv = tiempo, wid = instancia, within = algoritmo,
#             y.lab = "Average execution time [ms]", x = algoritmo)
#print(g2)
```

Se tiene que p = 0.55, por lo que se cumple la condición de esfericidad.

-   GGe: estimación $\epsilon$ con el método Greenhose-Geisser.

-   p[gg]: valor p tras la corrección de Greenhouse-Geisser.

-   HFe: estimación de $\epsilon$ con el método de Huynd-Feldt.

-   p[HF]: valor p tras la corrección de Huynd-Feldt.

Si los datos no cumplen con la esfericidad, se toma el valor de p[GG] como valor de p.

## Procedimientos Post-hoc

En el caso de las correcciones de Bonferroni y Holm, lo único que cambia es el valor de paired a TRUE de la función pairwise.t.test().

Se hace un modelo mixto con la función lme(formula, data, random) de paquete nlme:

-   formula: \<variable dependiente\> \~ \<variable categórica\>

-   data: matriz de datos en formato largo

-   random: fórmula de la forma \~1\|\<identificador del sujeto\>

Se estima la variable dependiente para cada nivel de la variable categórica. Se ocupa emmeans(object, specs):

-   object: modelo mixtro del paso previo

-   specs: nombre del factor de estudio, delimitado por comillas.

Para estimar las medias de las difernecias para los contrastes enter pares, con su error estándar y valores p, se usa pairs(x, adjust):

-   x: diferencias obtenidas en el párrafo precedente

-   adjust: método para ajustar los valores p. "tukey" y "scheffe".

```{r}
# Load necessary libraries
library(tidyverse)
library(nlme)
library(emmeans)
library(ez)

# Create the data frame
instancia <- factor(1:6)
Quicksort <- c(23.2, 22.6, 23.4, 23.3, 21.8, 23.9)
Bubblesort <- c(31.6, 29.3, 30.7, 30.8, 29.8, 30.3)
Radixsort <- c(30.1, 28.4, 28.7, 28.3, 29.9, 29.1)
Mergesort <- c(25.0, 25.7, 25.7, 23.7, 25.5, 24.7)
datos <- data.frame(instancia, Quicksort, Bubblesort, Radixsort, Mergesort)

# Convert data frame to long format
datos <- datos %>% pivot_longer(c("Quicksort", "Bubblesort", "Radixsort", "Mergesort"),
                                names_to = "algoritmo", values_to = "tiempo")

datos[["algoritmo"]] <- factor(datos[["algoritmo"]])

# Set significance level
alfa <- 0.01

# Perform ANOVA
anova_result <- ezANOVA(data = datos, dv = tiempo, within = algoritmo, wid = instancia, return_aov = TRUE)
print(anova_result)

# Post-hoc analysis using Bonferroni correction
bonferroni <- pairwise.t.test(datos[["tiempo"]], datos[["algoritmo"]],
                              p.adj = "bonferroni", paired = TRUE)

cat("Bonferroni Correction\n")
print(bonferroni)

# Post-hoc analysis using Holm correction
holm <- pairwise.t.test(datos[["tiempo"]], datos[["algoritmo"]],
                        p.adj = "holm", paired = TRUE)

# Print Holm results
cat("\nHolm Correction\n")
print(holm)

# Post-hoc analysis using Tukey's HSD
mixto <- lme(tiempo ~ algoritmo, data = datos, random = ~1|instancia)
medias <- emmeans(mixto, "algoritmo")
tukey <- pairs(medias, adjust = "tukey")

cat("\nTukey's HSD Test\n")
print(tukey)

# Post-hoc analysis using Scheffé's method
scheffe <- pairs(medias, adjust = "scheffe")

cat("\nScheffé Comparison\n")
print(scheffe)

```
