---
title: "Resumen10"
author: "Valentina Paz Campos Olguín"
date: "2023-10-18"
output: html_document
---

```{r setup, include=FALSE}
knitr::opts_chunk$set(echo = TRUE)
```

## Métodos robustos

### Alternativas robustas para la media

La media truncada se calcula descartando un determinado porcentaje de los valores de ambos extremos de la distribución.

En R se puede calcular usando mean(x, trim = 0.2), lo que quiere decir que se descarta el 20% de los valores más pequeños y el 20% de los valores más grandes.

Una desventaja de esto es que se descartan muchos datos.

La media Winsorizada se calcula reemplazando los valores extremos por los valores extremos que no serán descartados al usar la media truncada.

En R se puede calcular usando winmean(x, tr), teniendo que tr es la proporción de los datos en cada cola a Winsorizar.

### Prueba de Yuen para dos muestras independientes

Buena alternativa a la prueba t de Student para muestras independientes cuando las varianzas de ambas muestras son muy diferentes o los tamaños de las muestras son muy dispares. No se recomienda usar esta prueba si las muestras se truncan cerca del nivel de medianas.

Para una prueba de hipótesis bilateral las hipótesis son:

Ho: $\mu_{t1} = \mu_{t2}$

Ha: $\mu_{t1} \neq \mu_{t2}$

Se pueden usar la prueba de Yuen para muestras independientes con la función yuen(formula, data, tr):

-   formula: \<variable dependiente\>\~\<variable independiente\>

-   data: matriz de datos

-   tr: parámetro de la poda

Para pruebas unilaterales se recomienda usar yuen(formula, data, tr, nboot), donde nboot señala la cantidad de submuestras a obtener mediante bootstrapping.

```{r}
library (WRS2)
library(ggpubr)

# Construir data frame
a <- c(25.1, 25.2, 25.3, 28.3, 25.4, 25.4, 25.5, 25.5, 25.6, 25.8, 25.8,
25.9, 25.9, 26.0, 26.0, 26.2, 26.2, 26.2, 26.3, 26.4, 26.5, 26.5, 
26.6, 26.7, 26.7, 26.9, 26.9, 27.0, 27.1, 27.3, 27.8, 28.4, 28.5,
29.0, 29.8, 30.2, 31.8, 31.9, 33.3, 33.7)

b <- c(24.1, 24.4, 24.4, 24.5, 24.7, 24.8, 24.8, 25.1, 25.2, 25.2, 25.2, 
25.3, 25.4, 25.7, 25.7, 26.3, 26.3, 26.4, 26.5, 27.2, 27.7, 28.3,
28.4, 28.4, 28.6, 28.7, 29.6, 29.9, 30.1, 30.5)

tiempo <- c(a, b)
algoritmo <- c(rep("A", length(a)), rep("B", length(b)))
datos <- data.frame(tiempo, algoritmo)

#Comprobar normalidad
g <- ggqqplot(datos, x = "tiempo", facet.by = "algoritmo", palette = c("blue", "red"), color = "algoritmo")

print(g)

#Establecer nivel de significación
alfa <- 0.05

#Ver poda del 20%
gamma <- 0.2
n_a <- length(a)
n_b <- length(b)

poda_a <- n_a * gamma
poda_b <- n_b * gamma

a_truncada <- a[poda_a:(n_a - poda_a)]
b_truncada <- b[poda_b:(n_b - poda_b)]

tiempo <- c(a_truncada, b_truncada)
algoritmo <- c(rep("A", length(a_truncada)), rep("B", length(b_truncada)))
datos_truncados <- data.frame(tiempo, algoritmo)

g <- ggqqplot(datos_truncados, x = "tiempo", facet.by = "algoritmo", palette = c("blue", "red"), color = "algoritmo")

print(g)

#Aplicar prueba de Yuen
prueba <- yuen(tiempo ~ algoritmo, data = datos, tr = gamma)
print(prueba)
```

También se tiene la función pb2gen(formula, data, est, nboot), donde est es la medida a emplear, puede tomar "mean" o "median".

```{r}

library (WRS2)

# Construir data frame
a <- c(25.1, 25.2, 25.3, 28.3, 25.4, 25.4, 25.5, 25.5, 25.6, 25.8, 25.8,
25.9, 25.9, 26.0, 26.0, 26.2, 26.2, 26.2, 26.3, 26.4, 26.5, 26.5, 
26.6, 26.7, 26.7, 26.9, 26.9, 27.0, 27.1, 27.3, 27.8, 28.4, 28.5,
29.0, 29.8, 30.2, 31.8, 31.9, 33.3, 33.7)

b <- c(24.1, 24.4, 24.4, 24.5, 24.7, 24.8, 24.8, 25.1, 25.2, 25.2, 25.2, 
25.3, 25.4, 25.7, 25.7, 26.3, 26.3, 26.4, 26.5, 27.2, 27.7, 28.3,
28.4, 28.4, 28.6, 28.7, 29.6, 29.9, 30.1, 30.5)

tiempo <- c(a, b)
algoritmo <- c(rep("A", length(a)), rep("B", length(b)))
datos <- data.frame(tiempo, algoritmo)

# Establecer nivel de significación y cantidad de muestras a generar con bootstrapping
alfa <- 0.05
bootstrap <- 999

# Aplicar prueba con la media
set.seed(135)

prueba_media <- pb2gen(tiempo ~ algoritmo,
data = datos,
est = "mean",
nboot = bootstrap)

cat("\n\nResultado al usar la media como estimador\n\n")
print(prueba_media)

# Aplicar prueba con la mediana
set.seed(135)

prueba_mediana <- pb2gen(tiempo ~ algoritmo,
data = datos,
est = "median",
nboot = bootstrap)

cat("Resultado al usar la mediana como estimador\n\n")
print(prueba_mediana)

```

### Prueba de Yuen para dos muestras pareadas

Utilizando yuend(x, y, tr)

```{r}
library(WRS2)

# Construir data frame
x <- c(32.0, 32.0, 32.0, 32.0, 32.1, 32.1, 32.1, 32.2, 32.3, 32.3, 32.5, 32.7, 32.7, 32.7, 33.1, 33.4, 33.9, 34.1, 34.2, 34.5, 36.0, 36.6, 36.7, 37.2, 38.0)

y <- c(33.0, 33.0, 33.0, 33.0, 33.0, 33.0, 33.3, 33.3, 33.3, 33.3, 33.5, 33.6, 33.7, 33.9, 33.9, 34.2, 34.2, 34.3, 34.3, 34.4, 34.5, 34.6, 36.4, 38.9, 40.2)

# Fijar nivel de significación
alfa <- 0.05

# Aplicar prueba de Yuen para muestras pareadas
gamma <- 0.2
prueba <- yuend(x = x, y = y, tr = gamma)
print(prueba)
```

Existe una diferencia significativa, siendo el algoritmo X el más eficiente (debido a que la diferencia estimada entre las medias tiene signo negativo).

### Comparaciones de una vía para múltiples grupos independientes

Tamaños muestrales son muy diferentes o no se cumple la condición de homocedasticidad.

t1way(formula, data, tr, alpha) usa un procedimiento similar a ANOVA usando medias truncadas, y la función lincon(formula, data, tr, alpha) permite realizar procedimiento post-hoc.

t1waybt(formula, data, tr, nboot) incorpora remuestreo con bootstrapping. El procedimiento post-hoc se hace mcppb20(formula, data, tr, nboot).

La función med1wat(formula, data, iter) emplea la mediana y sigue un proceso iterativo.

-   formula: variabledependiente \~ variableindependiente

-   tr: parámetro de la poda

-   alpha: nivel de significacióm

-   iter: cantidad de iteraciones a realizar

```{r}

library (WRS2)

# Construir data frame
a <- c(25.1, 25.2, 25.3, 28.3, 25.4, 25.4, 25.5, 25.5, 25,
25.9, 25.9, 26.0, 26.0, 26.2, 26.2, 26.2, 26.3, 26,
26.6, 26.7, 26.7, 26.9, 26.9, 27.0, 27.1, 27.3, 27,
29.0, 29.8, 30.2, 31.8, 31.9, 33.3, 33.7)

b <- c(24.1, 24.4, 24.4, 24.5, 24.7, 24.8, 24.8, 25.1, 25,
25.3, 25.4, 25.7, 25.7, 26.3, 26.3, 26.4, 26.5, 27,
28.4, 28.4, 28.6, 28.7, 29.6, 29.9, 30.1, 30.5)

tiempo <- c(a, b)
algoritmo <- c(rep("A", length(a)), rep("B", length(b)))
datos <- data.frame(tiempo, algoritmo)

# Establecer nivel de significación y cantidad de muestras a generar con bootstrapping
alfa <- 0.05
bootstrap <- 999

# Aplicar prueba con la media
set.seed(135)
prueba_media <- pb2gen(tiempo ~ algoritmo, data = datos, est = "mean", nboot = bootstrap)
cat("\n\nResultado al usar la media como estimador\n\n")
print(prueba_media)

# Aplicar prueba con la mediana
set.seed(135)
prueba_mediana <- pb2gen(tiempo ~ algoritmo, data = datos, est = "median", nboot = bootstrap)
cat("Resultado al usar la mediana como estimador\n\n")
print(prueba_mediana)

x <- c(32.0, 32.7, 36.7)
y <- c(33.0, 33.6, 36.4)

# Fijar nivel de significación
alfa <- 0.05

# Aplicar prueba de Yuen para muestras pareadas
gamma <- 0.2
prueba <- yuend(x = x, y= y, tr = gamma)
print(prueba)

# Construir data frame
c <- c(24., 25., 28., 24., 24., 25., 29., 25., 26., 26., 30., 24., 25., 28., 24., 24., 25., 25., 26., 26., 31., 24., 26., 29., 24., 24., 25., 25., 26., 26., 31., 24., 26., 29., 25., 26., 27., 33., 24., 26., 30., 24., 25., 26., 25., 26., 27., 25., 27., 24., 25., 26., 25., 26., 28., 25., 28., 24., 25., 27., 25., 26., 28., 25., 28.)
tiempo <- c(a, b, c)
algoritmo <- c(rep("A", length(a)), rep("B", length(b)), rep("C", length(c)))
datos <- data.frame(tiempo, algoritmo)

# Fijar nivel de significacion
alfa <- 0.05

# Comparar los diferentes algoritmos usando medias truncadas
cat("Comparación entre grupos usando medias truncadas\n\n")
gamma <- 0.2
set.seed(666)
medias_truncadas <- tiway(tiempo ~ algoritmo, data = datos, tr = gamma, alpha = alfa)
print(medias_truncadas)

if (medias_truncadas$p.value < alfa) {
    cat("\nProcedimiento post-hoc\n\n")
    set.seed(666)
    post_hoc <- lincon(tiempo ~ algoritmo, data = datos, tr = gamma, alpha = alfa)
    print(post_hoc)
}

# Comparar los diferentes algoritmos usando bootstrap
cat("Comparación entre grupos usando bootstrap\n\n")
muestras <- 999
set.seed(666)
bootstrap <- tiwaybt(tiempo ~ algoritmo, data = datos, tr = gamma, nboot = muestras)
print(medias_truncadas)

if (medias_truncadas$p.value < alfa) {
    cat("\nProcedimiento post-hoc\n\n")
    set.seed(666)
    post_hoc <- mcppb20(tiempo ~ algoritmo, data = datos, tr = gamma, nboot = muestras)
    print(post_hoc)
}

```

### Comparaciones d euna vía para múltiiples grupos correlacionados

Se puede usar cuando los datos disponibles violan la condición de esfericidad.

La función rmanova(y, groups, blocks, tr) llevan un procedimiento similar a ANOVA usando medias truncadas, la función rmmcp(y, groups, blocks, tr, alpha) implementa el procedimiento post-hoc para la prueba.

Con la función rmanovab(y, groups, blocks, tr, nboot) realiza la misma tarea, pero incorporando remuestreo con bootstrapping. El procedimiento post-hoc se hace con pairdepb(y, groups, blocks, tr, nboot)

-   groups: vector que indica los grupos

-   blocks: vector que identifica los sujetos o bloques
