---
title: "Resumen3"
author: "Valentina Paz Campos Olguín"
date: "2023-10-23"
output: html_document
---

```{r setup, include=FALSE}
knitr::opts_chunk$set(echo = TRUE)
```

## Prueba Z

Adecuada para inferir acerca de las medias con una o dos muestras.

Condiciones:

-   La muestra debe tener al menos 30 observaciones. Si tiene menos, se debe conocer la varianza de la población.

-   Observaciones independientes.

-   La muestra sigue aproximadamente una distribución normal.

Ho: La media de las ventas anuales es de 20.000.

Ha: La media de las ventas anuales no es de 20.000.

```{r}
library(TeachingDemos)
library(ggpubr)

# Ingresar los datos.
muestra <- c(18556, 21919, 17010, 21031, 14240,
21218, 25004, 26461, 17334, 20200,
17971, 21833, 22188, 29619, 20622,
18147, 23537, 22162, 20775, 24869)

# Establecer los datos conocidos.
desv_est <- 2120

n <- length (muestra)

valor_nulo <- 20000

error_est <- desv_est / sqrt(n)

# Crear grafico Q-Q para verificar la distribución de la muestra.
datos <- data.frame (muestra)

g <- ggqqplot(datos, x = "muestra", color = "SteelBlue")
print (g)

# Verificar distribución muestral usando la prueba de normalidad
# de Shapiro-Wilk.
normalidad <- shapiro.test (muestra)
print (normalidad)

# Fijar un nivel de significación.
alfa <- 0.01

# Calcular la media de la muestra.
cat("\tPrueba Z para una muestra\n\n")
media <- mean(muestra)

cat("Media =", round(media, 2), "UF\n")
cat("Valor nulo =", valor_nulo, "UF\n")

cat("Error estándar =", error_est, "UF\n")

# Calcular el estadístico de prueba.
Z <- (media - valor_nulo) / error_est
cat("Z =", Z, "\n")

# Calcular el valor p.
p <- 2 * pnorm(Z, lower.tail = FALSE)

cat("p =", p, "\n")
# Hacer la prueba Z con R.
prueba <- z.test(muestra, mu = valor_nulo, alternative = "two.sided",
stdev = desv_est, conf.level = 1-alfa)

print (prueba)

```

## Prueba t de Student

### Para una muestra

-   Observaciones independientes

-   Distribución cercana a la normal

Ho: El tiempo promedio de ejecución es de 500 ms

Ha: El tiempo promedio de ejecución es menor a 500 ms

```{r}
library (ggpubr )

# Cargar los datos.
tiempo <- c(411.5538, 393.2753, 445.8905, 411.4022, 498.8969,
388.6731, 430.0382, 469.4734, 409.5844, 442.0800,
418.1169, 408.4110, 463.3733, 407.0908, 516.5222)

# Establecer los datos conocidos.
n <- length (tiempo)
grados_libertad <- n - 1
valor_nulo <- 500

# Verificar si la distribución se acerca a la normal.
g <- ggqqplot(data = data.frame(tiempo),
x = "tiempo",
color = "steelblue",
xlab = "Teórico",
ylab = "Muestra",
title = "Gráfico Q-Q muestra v/s distr. normal")
print (g)

# Fijar un nivel de significación.
alfa <- 0.025

# Calcular el estadístico de prueba.
media <- mean(tiempo)
desv_est <- sd(tiempo)
error_est <- desv_est / sqrt(n)
t <- (media - valor_nulo) / error_est
cat("\tPrueba t para una muestra\n\n")
cat("Media =", media, "[ms]\n")
cat("Desviación estándar muestral=", desv_est, "[ms]\n")
cat("Error estándar =", error_est, "[ms]\n")
cat("t =", t, "\n")

# Calcular el valor p.
p <- pt(t, df = grados_libertad, lower.tail = TRUE)
cat("p =", p, "\n")

t_critico <- qt(alfa, df = grados_libertad, lower.tail = FALSE)
superior <- media + t_critico * error_est
cat("Intervalo de confianza = (-Inf, ", superior, "]\n", sep = "")

# Aplicar la prueba t de Student con la función de R.
prueba <- t.test(tiempo,
alternative = "less",
mu = valor_nulo,
conf.level = 1 - alfa)

print (prueba)

```

### Prueba t para dos muestras pareadas

Ho: La media de los tiempos es igual a 0

Ha: La media de los tiempos es distinta de 0

```{r}
# Cargar los datos.
instancia <- seq(1, 35, 1)
tA <- c(436.5736, 464.6145, 496.8705, 458.8806, 464.5916, 433.1082, 451.2234)
t_B <- c(408.5142, 484.1897, 501.1443, 432.4108, 496.0153, 467.5739, 467.2533)
diferencia <- t_A - t_B

# Verificar si la distribución se acerca a la normal.
normalidad <- shapiro.test (diferencia)
print (normalidad)

# Fijar un nivel de significación.
alfa <- 0.05

# Aplicar la prueba t de Student a la diferencia de medias.
valor_nulo <- 0
prueba_1 <- t.test(diferencia,
alternative = "two.sided",
mu = valor_nulo,
conf.level = 1 - alfa)
print(prueba_1)

# Otra alternativa puede ser aplicar la prueba t de Student
# para dos muestras pareadas.
prueba_2 <- t.test(x = t_A,
y = t_B,
paired = TRUE,
alternative = "two.sided",
mu = valor_nulo,
conf.level = 1 - alfa)
print(prueba_2)

```

### Prueba t para dos muestras independientes

Ho: No hay diferencia entre la efectividad promedio de ambas vacunas

Ha: La vacuna A es, en promedio, más efectiva que la B.

```{r}
library (ggpubr )

# Cargar los datos.
vacuna_A <- c(6.04, 19.84, 8.62, 13.02, 12.20, 14.78, 4.53, 26.67, 3.14, 19.14, 10.86, 13.13, 6.34, 11.16, 7.62)
vacuna_B <- c(5.32, 3.31, 5.68, 5.73, 4.86, 5.68, 2.93, 5.48, 6.10, 2.56, 7.52, 7.41, 4.02)

# Verificar si las muestras se distribuyen de manera cercana a la normal.
normalidad_A <- shapiro.test(vacuna_A)
print(normalidad_A)
normalidad_B <- shapiro.test(vacuna_B)
print(normalidad_B)

# Fijar un nivel de significación.
alfa <- 0.01

# Aplicar la prueba t para dos muestras independientes.
prueba <- t.test(x = vacuna_A, y = vacuna_B, paired = FALSE, alternative = "greater", mu = 0, conf.level = 1 - alfa)
print(prueba)

# Calcular la diferencia entre las medias.
media_A <- mean(vacuna_A)
media_B <- mean(vacuna_B)
diferencia <- media_A - media_B
cat("Diferencia de las medias =", diferencia, "[mg/ml]\n")

```

## Inferencia con proporciones

### Método de Wald

-   Observaciones independientes

-   Condición de éxito-fracaso, al menos 10 éxitos y al menos 10 fracasos.

#### Método de Wald para una proporción

Permite construir intervalos de confianza.

Ho: El 70% de las instancias se ejecutan en menos de 25 s

Ha: más del 70% de las instancias se ejecutan en menos de 25 s

```{r}
# Fijar valores conocidos
n <- 150
p_exito <- 0.64
alfa <- 0.05
valor_nulo <- 0.7

# Construcción del intervalo de confianza.
error_est <- sqrt((p_exito * (1 - p_exito)) / n)
Z_critico <- qnorm(alfa / 2, lower.tail = FALSE)
inferior <- p_exito - Z_critico * error_est
superior <- p_exito + Z_critico * error_est
cat("Intervalo de confianza = [", inferior, ", ", superior, "]\n", sep = "")

# Prueba de hipótesis.
error_est_hip <- sqrt((valor_nulo * (1 - valor_nulo)) / n)
Z <- (p_exito - valor_nulo) / error_est_hip
p <- 2 * ifelse(Z < 0, pnorm(Z), pnorm(Z, lower.tail = FALSE))
cat("Hipótesis alternativa unilateral\n")
cat("Z =", Z, "\n")
cat("P-valor =", p, "\n")


```

#### Método de Wald para dos proporciones

Ho: No hay diferencia entre la tasa de reprobación de hombres y mujeres

Ha: Sí hay diferencias

```{r}
# Fijar valores conocidos
n_hombres <- 48
n_mujeres <- 42
exitos_hombres <- 26
exitos_mujeres <- 20

alfa <- 0.05
valor_nulo <- 0

# Calcular probabilidades de éxito.
p_hombres <- exitos_hombres / n_hombres
p_mujeres <- exitos_mujeres / n_mujeres

# Estimar la diferencia.
diferencia <- p_hombres - p_mujeres

# Construcción del intervalo de confianza.
error_hombres <- (p_hombres * (1 - p_hombres)) / n_hombres
error_mujeres <- (p_mujeres * (1 - p_mujeres)) / n_mujeres
error_est <- sqrt(error_hombres + error_mujeres)
Z_critico <- qnorm(alfa / 2, lower.tail = FALSE)
inferior <- diferencia - Z_critico * error_est
superior <- diferencia + Z_critico * error_est
cat("Intervalo de confianza = [", inferior, ", ", superior, "]\n", sep = "")

# Prueba de hipótesis.
p_agrupada <- (exitos_hombres + exitos_mujeres) / (n_hombres + n_mujeres)
error_hombres <- (p_agrupada * (1 - p_agrupada)) / n_hombres
error_mujeres <- (p_agrupada * (1 - p_agrupada)) / n_mujeres
error_est_hip <- sqrt(error_hombres + error_mujeres)
Z <- (diferencia - valor_nulo) / error_est_hip
p <- 2 * pnorm(Z, lower.tail = FALSE)
cat("Hipótesis alternativa bilateral\n")
cat("Z =", Z, "\n")
cat("p =", p)
```

```{r}
# Fijar valores conocidos
n_hombres <- 89
n_mujeres <- 61
exitos_hombres <- 45
exitos_mujeres <- 21
alfa <- 0.05
valor_nulo <- 0.1

# Calcular probabilidades de éxito.
p_hombres <- exitos_hombres / n_hombres
p_mujeres <- exitos_mujeres / n_mujeres

# Estimar la diferencia.
diferencia <- p_hombres - p_mujeres

# Prueba de hipótesis.
p_agrupada <- (exitos_hombres + exitos_mujeres) / (n_hombres + n_mujeres)
error_hombres <- (p_hombres * (1 - p_hombres)) / n_hombres
error_mujeres <- (p_mujeres * (1 - p_mujeres)) / n_mujeres
error_est <- sqrt(error_hombres + error_mujeres)
Z <- (diferencia - valor_nulo) / error_est
p <- pnorm(Z, lower.tail = FALSE)
cat("Hipótesis alternativa bilateral\n")
cat("Z =", Z, "\n")
cat("p =", p)
```

### Método de Wilson

#### Método de Wilson para una proporción

```{r}
# Fijar valores conocidos
n <- 150
p_gorro <- 0.64
alfa <- 0.05
valor_nulo <- 0.7

# Construcción del intervalo de confianza.
z_critico <- qnorm(alfa / 2, lower.tail = FALSE)

p_prima_num <- p_gorro + (z_critico^2 / (2 * n))
p_prima_den <- 1 + (z_critico^2 / n)
p_prima <- p_prima_num / p_prima_den

se_prima_num_term1 <- (p_gorro * (1 - p_gorro)) / n
se_prima_num_term2 <- z_critico^2 / (4 * n^2)
se_prima_num <- sqrt(se_prima_num_term1 + se_prima_num_term2)
se_prima_den <- 1 + (z_critico^2 / n)

se_prima <- se_prima_num / se_prima_den

inferior <- p_prima - z_critico * se_prima
superior <- p_prima + z_critico * se_prima

cat("\n")
cat("Intervalo con", 100*(1-alfa), "% de confianza: ")
cat("(", inferior, ", ", superior, "]\n", sep = "")

# Prueba de hipótesis (manual).
error_est_hip <- sqrt((valor_nulo * (1 - valor_nulo)) / n)
Z <- (p_gorro - valor_nulo) / error_est_hip
p <- 2 * ifelse(Z < 0, pnorm(Z), pnorm(Z, lower.tail = FALSE))
cat("Hipótesis alternativa bilateral\n")
cat("Z =", Z, "\n")
cat("P-valor =", p, "\n")

# Prueba de hipótesis (usando función en R).
casos <- round(p_gorro * n) # menos de 25 segundos
ptest1 <- prop.test(
  x = casos,
  n = n,
  p = valor_nulo,
  alternative = "two.sided",
  conf.level = 1 - alfa,
  correct = FALSE
)
cat("\n")
cat("Usando la función prop.test():\n")
cat("-- -\n")
print(ptest1)
# Cálculo de p usando la distribución chi-cuadrado.
controles <- n - casos # mayor o igual a 25 segundos

observadas <- c(casos, controles)
esperadas <- c(round(n * valor_nulo), round(n * (1 - valor_nulo)))

chi_cuadrado <- sum((observadas - esperadas)^2 / esperadas)
gdl <- length(observadas) - 1
p.valor <- pchisq(chi_cuadrado, gdl, lower.tail = FALSE)

cat("\n")
cat("Usando una prueba basada en chi cuadrado:\n")
cat("---------\n")
cat("Estadístico =", chi_cuadrado, "\n")
cat("Grados de libertad =", gdl, "\n")
cat("P-valor =", p.valor, "\n")

```

#### Método de Wilson para la diferencia entre dos proporciones

```{r}
# Script 5.9: método de Wilson para la diferencia entre dos proporciones
# Fijar valores conocidos (hombres, mujeres)
n <- c(48, 42)
exitos <- c(26, 20)
alfa <- 0.05

# Prueba de Wilson en R.
prueba <- prop.test(exitos, n, alternative = "two.sided", conf.level = 1 - alfa)
print(prueba)

```
